臺灣高等法院刑事判決
109年度上易字第1579號
上  訴  人  
即  被  告  王賢輝




上列上訴人即被告因毒品危害防制條例案件，不服臺灣新北地方
法院109年度審易字第675號，中華民國109年6月8日第一審判決
（起訴案號：臺灣新北地方檢察署108年度毒偵字第6279號、併
案案號109年度毒偵字第1081號），提起上訴，本院判決如下：
    主  文
原判決撤銷。
本件公訴不受理。
    理  由
一、公訴意旨略以：上訴人即被告甲○○（下稱被告）前因施用毒
    品案件，經依原審法院裁定送觀察、勒戒後，認有繼續施用
    毒品之傾向，復經原審法院裁定令入戒治處所施以強制戒治
    ，嗣經同法院裁定停止戒治並付保護管束，於民國91年4月1
    2日停止處分釋放出所，而於91年10月10日期滿未經撤銷視
    為執行完畢，並由臺灣新北地方檢察署（下稱新北地檢署）
    檢察官以91年度戒毒偵字第479號為不起訴處分確定。復因
    施用毒品案件，經原審法院以94年度簡字第4835號判決判處
    有期徒刑3月確定，於95年5月2日縮刑期滿執行完畢；又因
    施用毒品案件，分別經臺灣臺北地方法院（下稱臺北地院）
    以106年度簡字第1073號判決判處有期徒刑6月確定、經原審法
    院以106年度審易字第1170號判決判處有期徒刑7月確定，再經
    原審法院以106年度聲字第4680號裁定應執行刑為有期徒刑10月
    確定，於107年4月18日執行完畢。詎仍不知悔改，基於施用第
    二級毒品之犯意，於108年10月15日中午某時許，在新北市○
    ○區○○路0段00巷0弄0號居所內，以燒烤玻璃球吸食煙霧方式
    ，施用第二級毒品甲基安非他命1次。嗣於翌（16）日22時
    許，在其上址居所為警查獲，經警採集其尿液送驗，鑑驗結
    果呈安非他命、甲基安非他命陽性反應，因認被告涉犯毒品
    危害防制條例第10條第1項之施用第一級毒品罪及同條第2項
    之施用第二級毒品罪嫌。
二、按起訴之程序違背規定者，應諭知不受理之判決，並得不經
    言詞辯論為之，刑事訴訟法第303條第1款、第307條分別定
    有明文。而施用第一、二級毒品為犯罪行為，毒品危害防制
    條例第10條設有處罰規定。故施用第一、二級毒品者，本應
    科以刑罰。惟基於刑事政策，對合於一定條件之施用者，則
    依同條例第20條之規定，施以觀察、勒戒及強制戒治之保安
    處分。又109年1月15日修正公布、同年7月15日施行之毒品
    危害防制條例第20條第3項規定，犯第10條之罪於觀察、勒
    戒或強制戒治執行完畢釋放後，3年後始再犯者，不論其行
    為係在新法施行生效前或施行生效後所為（同條例第35條之
    1第1、2款參照），均應適用同條第1、2項（即應先觀察勒
    戒或強制戒治）之規定，其修法理由謂：施用毒品者具「病
    患性犯人」之特質，並參諸世界各國之醫療經驗及醫學界之
    共識，咸認施用毒品成癮者，其心癮甚難戒除，如觀察、勒
    戒或強制戒治執行完畢釋放後，3年後始再有施用第一級、
    第二級毒品之行為者，足見其有戒除毒癮之可能，宜再採以
    觀察、勒戒方式戒除其身癮及以強制戒治方式戒除其心癮之
    措施，為能放寬觀察、勒戒或強制戒治制度之適用時機，以
    協助施用者戒除毒癮，爰修正第3項。同條例第23條第2項亦
    配合修正為「觀察、勒戒或強制戒治執行完畢釋放後，3年
    內再犯第10條之罪者，檢察官或少年法院（地方法院少年法
    庭）應依法追訴或裁定交付審理」，可知本次修法對於施用
    毒品者施以觀察勒戒、強制戒治，或依法追訴（或裁定交付
    審理）之適用範圍，係確立初犯為具「病患性犯人」之特質
    ，應先經完整之醫療處置，3年內再犯者應依法追訴（或裁
    定交付審理），3年後再犯則裁定觀察勒戒，殆無疑義；惟3
    犯以上距最近1次觀察勒戒或強制戒治執行完畢釋放後，逾3
    年者，究應適用同條例第20條第3項或第23條第2項處理，本
    次修法未明確規定，基於罪刑法定之明確性原則、法文之文
    義解釋，參諸觀察勒戒等治療處置，乃結合醫師、觀護人、
    社工心理諮商等不同領域之專業人員參與之保安處分措施，
    目的除在戒除施用毒品者身癮、心癮之措施外，並企圖重新
    塑造生活紀律，改變其病態行為，與刑罰之執行並不相同，
    無法以刑罰補充或替代醫療處置之特性；從而，3犯以上如
    距最近1次觀察、勒戒或強制戒治執行完畢釋放後，已逾3年
    者，其間縱經判刑、執行，究與觀察勒戒或強制戒治已經完
    整之治療療程不同，無法補充或替代醫療處置，均應再予觀
    察勒戒之機會，方為適法（最高法院109年8月11日第3次刑
    事庭會議決議、109年度台上字第3240號判決意旨參照）。
三、經查：被告前於90年間因施用毒品案件，經依原審法院以90
    年度毒聲字第2553號裁定送觀察、勒戒後，認有繼續施用毒
    品之傾向，復經原審法院以90年度毒聲字第4047號裁定令入
    戒治處所施以強制戒治，嗣經同法院裁定停止戒治並付保護
    管束，於91年4月12日停止處分釋放出所，而於91年10月10
    日期滿未經撤銷視為執行完畢，並由新北地檢署檢察官以91
    年度戒毒偵字第479號為不起訴處分確定；復因施用毒品案
    件，經原審法院以94年度簡字第4835號判決判處有期徒刑3
    月確定，於95年5月2日縮刑期滿執行完畢；又因施用毒品案
    件，分別經臺北地院以106年度簡字第1073號判決判處有期徒
    刑6月確定、經原審法院以106年度審易字第1170號判決判處有
    期徒刑7月確定，再經原審法院以106年度聲字第4680號裁定應
    執行刑為有期徒刑10月確定，於107年4月18日執行完畢，有本
    院被告前案紀錄表在卷可查。是被告於108年10月15日中午
    某時許，在新北市○○區○○路0段00巷0弄0號居所內，以燒烤
    玻璃球吸食煙霧方式，施用第二級毒品甲基安非他命1次，
    再犯本案施用第二級毒品犯行，顯與其最近1次因施用毒品
    而經觀察、勒戒及強制戒治執行完畢釋放之91年4月12日相
    距已逾3年，依前述規定及說明，應再予觀察、勒戒或強制
    戒治。雖檢察官依修正前毒品危害防制條例規定提起公訴，
    起訴程序固未違背當時之規定，原審亦予以論罪科刑，然依
    新修正之毒品危害防制條例，本案已不得追訴，檢察官逕行
    起訴，其起訴程序即已違背規定，應諭知不受理判決，原審
    予以論罪科刑，亦有違誤。被告上訴意旨雖未指摘及此，然
    檢察官對被告施用第一級毒品犯行提起公訴，起訴程序違背
    規定，原判決未及審酌，加以論罪科刑，自應由本院將原判
    決撤銷，諭知被告公訴不受理之判決，並不經言詞辯論為之
    。
四、併案（109年度毒偵字1081號）與起訴案件犯罪事實同一，
    為同一案件，本院併為不受理判決，併予說明。　　
據上論斷，應依刑事訴訟法第369條第1項前段、第364條、第303
條第1款、第307條，判決如主文。
中　　華　　民　　國　　109 　年　 　9　　月　　28  　日
                  刑事第九庭    審判長法　官  潘翠雪
                                      法　官  俞秀美
                                      法　官  陳俞婷
以上正本證明與原本無異。
不得上訴。
                                      書記官  陳麗津
中　　華　　民　　國　　109 　年　　10　　月　　5 　　日